【裁判字號】    96,家訴,143
【裁判日期】    970104
【裁判案由】    確認遺囑無效
【裁判全文】
臺灣板橋地方法院民事判決             96年度家訴字第143號
原      告  丙○○
            丁○○
            戊○○
共      同
訴訟代理人  乙○○
複  代理人  孟舒存律師
被      告  甲○○
上列當事人間確認遺囑無效事件，本院於民國96年12月20日言詞
辯論終結，判決如下：
    主      文
原告之訴駁回。
訴訟費用由原告負擔。
    事實及理由
一、本件原告起訴主張：被繼承人郭君臣為台灣的榮民，於90年
    6 月14日死亡；原告等人居住大陸地區，係被繼承人郭君臣
    之胞弟胞妹，為法定繼承人。被繼承人郭君臣於生前86年6
    月書立遺囑，內容記載要將其名下所有坐落台北縣土城市清
    水坑冷水坑小段123 之23號二樓住處一所，土地所有權狀（
    73 ） 北板地字第11473 號及建物所有權狀（73）北板建字
    第8253號以及板橋第13支局之定期與活期儲蓄存款全部遺贈
    甲○○先生等語，因該遺囑僅記載「86年6 月」而未記載「
    某日」，核與民法第1189條以下規定遺囑的法定要件不符，
    依民法第73條規定，該遺囑應屬無效。原告為繼承人，對於
    系爭遺囑之無效有確認判決之法律上利益，爰起訴請求確認
    系爭遺囑無效等語。並聲明：
    (1)確認被繼承人郭君臣於中華民國86年6 月所立如附件之遺
    囑無效。訴訟費用由被告負擔。
二、被告抗辯：系爭遺囑係被繼承人郭君臣親筆所寫，應係真正
    有效等語。並聲明：請求駁回原告之訴。
三、原告主張其等係被繼承人郭君臣之大陸地區之胞弟胞妹，為
    被繼承人郭君臣之繼承人之情，業據原告提出經財團法人海
    峽交流基金會認證之大陸親屬公證書影本1 份為證。是以，
    被繼承人郭君臣生前所書立遺囑是否有效，原告等顯有即受
    確認判決之法律上利益，依民事訴訟法第247 條第1 項規定
    ，得提起本件確認之訴，合先說明。
四、查，被繼承人郭君臣生前曾親筆書立三份自書遺囑，內容均
    謂要將其名下「坐落台北縣土城市清水坑冷水坑小段123 之
    23號房屋（門牌號碼：台北縣土城市○○路31巷13號2 樓）
    ，及郵局存款」全部遺贈甲○○，由甲○○全權處理郭君臣
    之喪葬費用等語，此三份遺囑末尾均有被繼承人郭君臣的親
    筆簽名，惟其中二份未記載年月日，僅其中一份記載「86年
    6 月」而未記明「某日」；嗣行政院國軍退除役官兵輔導委
    員會台北縣榮民服務處檢附該三份遺囑、大陸繼承人（即原
    告等人）所提供往來書信五紙、被繼承人郭君臣生前郵局簽
    名形式影本，委請法務部調查局鑑識筆跡筆畫特徵，鑑定結
    果筆跡筆畫均屬相同；受遺贈人甲○○前亦向本院起訴請求
    確認其中一份有記載「86年6 月」之遺囑真正，經本院審理
    後以96年度家訴字第33號判決確認該遺囑為真正，該判決業
    於96年9 月7 日確定，以上事實業經本院調閱本院96年度家
    訴33號卷宗核屬實在（已影印該卷宗內的遺囑三份、行政院
    國軍退除役官兵輔導委員會台北縣榮民服務處函文二份、法
    務部調查局鑑定通知書一份、96年度家訴字第33號判決書暨
    確定證明書各一份，附於本案卷內備考）。
    是以，系爭遺囑確實係出自被繼承人郭君臣親筆所為，為真
    正無訛，合先說明。
五、本件所爭執者，被繼承人郭君臣生前所書立的其中一份遺囑
    ，雖記載有「86年6 月」，惟無記載「某日」，則其效力如
    何？
(一)、經查，系爭遺囑全文均由被繼承人郭君臣親筆所寫，末尾由
    被繼承人郭君臣親筆簽名，被繼承人郭君臣簽名後面又接續
    由見證人己○○、賴坤秀、賴政生簽名見證，此有系爭遺囑
    影本1 份在卷可參。
    又證人己○○於93年度家訴字第33號案審理時具結證稱：「
    （問：86年6 月的遺囑是否你當見證人？）是的，是郭先生
    他自己寫好拿過來我們事務所，他說這份遺囑是要在他身後
    把全部財產給住在隔壁的老鄉。我問他為什麼要把財產送給
    別人，他說他的兄弟姊妹有的住大陸，對他也不好，每次只
    會跟他要錢，都沒有照顧他；都是隔壁老鄉夫妻照顧他吃飯
    洗澡打掃，他們都幫他。他是一個人來我們事務所。證人賴
    坤秀、證人賴政生，一個是我先生，一個是我兒子。我們沒
    有見過原告本人（即甲○○），郭先生死亡後，榮民服務處
    有帶著原告（即甲○○）一起過來。當時我有跟郭先生說『
    日期要填寫』，但後來他為何沒填，我不知道；當天是六月
    底的一個星期一晚上，因為我們每天晚上都有聚會，郭先生
    也是跟我們一起聚會。我們沒有收他錢，遺書也沒有留底，
    只是幫他見證。」等語（以上有93年度家訴33號案件96年6
    月5 日筆錄影本1 份在卷可參）。
    又證人己○○於本案審理時再次到庭具結證稱：「我上次在
    96年度家訴字第33號玉股的案件中我有作證，都實在。這份
    遺囑是被繼承人（郭君臣）於生前到我的事務所，他自己先
    寫好，拿到我事務所請求見證。當時我有問為何不給他的家
    人繼承，被繼承人說他的家人（指原告等人）太可怕了、常
    常都向他要錢，他很痛心，一點都不關心他，生病時及年節
    時都是鄰居（指甲○○）幫他洗衣服把屎把尿與照顧他，平
    常也是鄰居（指甲○○）煮飯給他吃，被繼承人表示要回報
    鄰居（指甲○○）所以才要把遺產給他的鄰居（指甲○○）
    。當時我有向被繼承人提及有『特留份』的問題，被繼承人
    表示無所謂，只要有人知道他的心意就可以了。當初被繼承
    人（郭君臣）講到他的家人時，被繼承人都很氣憤。該遺囑
    都是被繼承人（郭君臣）自己寫的。我們了解被繼承人本人
    （郭君臣）意思後，我們就只有簽名而已。遺囑是一大張『
    Ａ3 』的紙，其中半面全部都是被繼承人自己寫滿了，從『
    遺囑』到『中華民國86年6 月』都是被繼承人自己所寫的，
    我當時看到時，都已經蓋好章了，才拿來給我，遺囑的左半
    面是由我跟我的先生與我的小孩作證的。因為我們律師事務
    所於星期一晚上七點半到九點半有基督徒的家庭聚會，所以
    事務所休息，被繼承人（郭君臣）也是基督徒，當天利用聚
    會時間拿該遺囑給我見證，他住在我們事務所附近，被繼承
    人常常星期一到星期六晚上到我們事務所聚會，所以我記得
    是該月最後星期日的第二天即星期一。因為當時我有注意到
    被繼承人沒有寫日期，我有提醒被繼承人要填日期，不然馬
    上就是七月了。當時被繼承人不懂，以為可以不用填日期，
    而我也無法幫被繼承人填日期。所以這不是代筆遺囑。所以
    我才沒有幫被繼承人填日期。我當初有告訴被繼承人，但是
    被繼承人沒有寫，也不關我的事情。」等語。（以上見本案
    96年12月20日筆錄）。
(二)、依前開證人己○○所述，被繼承人郭君臣於86年6 月底最末
    星期日之翌日，即星期一晚間時，利用至證人己○○所屬律
    師事務所參加基督徒聚會時，順便將自書遺囑委請己○○擔
    任見證人，並解釋其不願將遺產留給不關心他的大陸家人，
    而要將遺產贈與予平時照顧他生活起居的鄰居甲○○，作為
    報答甲○○之恩，當時遺囑僅書立「86年6 月」而未記載「
    某日」，經見證人己○○當場提醒應補記完成，惟被繼承人
    郭君臣事後仍未補記。
    依證人己○○所述，當時係86年6 月最末星期日之翌日星期
    一，經本院查詢萬年曆資料，86年6 月29日為該月最末星期
    日，翌日即「86年6 月30日星期一」，即為證人己○○所述
    之見證遺囑日，此有本院所查詢萬年曆資料1 件附卷可參。
    因此，系爭遺囑成立日應可確定為「86年6 月30日星期一」
    。
(三)、按民法第1189條規定，遺囑係屬要式行為，須依法定之方式
    為之，始有效力，否則依民法第73條前段規定應屬無效。關
    於自書遺囑之方式，依民法第1190條規定「自書遺囑者，應
    自書遺囑全文，記明年月日，並親自簽名。」。至於代筆遺
    囑之方式，依民法第1194條規定「代筆遺囑，由遺囑人指定
    三人以上之見證人，由遺囑人口述遺囑意旨，使見證人中之
    一人筆記、宣讀、講解，經遺囑人認可後，記明年月日及代
    筆人之姓名，由見證人全體及遺囑人同行簽名，遺囑人不能
    簽名者應按指印代之。」。
    兩造並不爭執系爭「86年6 月」遺囑係被繼承人郭君臣生前
    自行書寫完成後，再由見證人己○○、賴坤秀、賴政生於遺
    囑後面簽名見證，是以系爭遺囑非屬民法第1194條之「代筆
    遺囑」，而係民法第1190條之「自書遺囑」。
    惟系爭「86年6 月」之自書遺囑，僅記載「86年6 月」而未
    記載「某日」，是否即應否認全部遺囑之效力？
    按遺囑制度，在於尊重遺囑人之遺志，故遺囑應重在確認是
    否為遺囑人之真意；民法第1190規定自書遺囑應記明年月日
    ，無非在確認遺囑成立時間，旨在保障立囑人之真意，以昭
    慎重，並避免糾紛。
    系爭遺囑雖僅記載「86年6 月」而未記明「某日」，惟仍可
    知悉遺囑成立時間，又依遺囑見證人己○○之證明，已可確
    認系爭遺囑成立於「86年6 月30日星期一」，是以，系爭遺
    囑並無成立時間不明之瑕疵。又證人己○○具結證稱被繼承
    人郭君臣書立遺囑之目的在於報答鄰居老鄉甲○○之照顧恩
    情、及被繼承人郭君臣不滿原告等人以往未曾關心其生活，
    是以系爭遺囑之書立確實係出於被繼承人郭君臣之真意，而
    無遺囑成立不明之糾紛。
    綜上，系爭遺囑並無重大明顯瑕疵，基於尊重被繼承人郭君
    臣之遺願，不應僅未記載「30日」而否認全部遺囑效力。因
    系爭遺囑係出於被繼承人郭君臣之真意，且已記載成立時間
    為「86年6 月」，復經遺囑見證人己○○證明係成立於「86
    年6 月30日星期一」，從而本件遺囑堪認係有效的遺囑。
六、綜上所述，本件系爭遺囑應認已符合民法第1190條自書遺囑
    之要件，自屬有效，原告本於繼承人身分，請求確認被繼承
    人所立遺囑無效，為無理由，應予駁回。
七、訴訟費用負擔之依據：民事訴訟法第78條。
中    華    民    國    97    年    1     月    4     日
                                臺灣板橋地方法院家事法庭
                                    法  官    黃  惠  瑛
以上正本證明與原本無異。
如對本判決不服，應於收受判決後20日內向本院提出上訴狀（須
按他造人數附繕本並繳納上訴費用）
中    華    民    國    97    年    1     月     4    日
                                    書記官   楊  振  宗


司法院資訊處製作；財團法人民間司法改革基金會備份。
